ACORDAO-COMPLETO-2558245

ACÓRDÃO 801/2023 ATA 16/2023 - PLENÁRIO

VISTOS, relatados e discutidos estes autos que tratam das contas ordinárias da Defensoria Pública-Geral da União (DPU) , exercício de 2002, em que se examina recurso de revisão interposto pelo Ministério Público de Contas contra o Acórdão 2165/2004-TCU-Segunda Câmara, relator Ministro-Substituto Lincoln Magalhães da Rocha, por meio do qual foram julgadas regulares com ressalva as contas de oito responsáveis,
ACORDAM os Ministros do Tribunal de Contas da União, reunidos em Sessão do Plenário, diante das razões expostas pelo Relator, e com base no art. 35 da Lei 8.443/1992 e no arts. 288 do Regimento Interno do TCU, em:
9.1. conhecer do recurso de revisão para, no mérito, dar-lhe provimento, tornando o Acórdão 2165/2004-TCU-Segunda Câmara insubsistente em relação a Anne Elisabeth Nunes de Oliveira e José Ferreira de Lima; 
9.2. julgar irregulares as contas de Anne Elisabeth Nunes de Oliveira e José Ferreira de Lima;
9.3. notificar os responsáveis a respeito deste acórdão.

Recurso de revisão do Ministério Público junto ao TCU contra acórdão que julgou regulares com ressalva as contas dos responsáveis relativas ao exercício de 2002.

Defensoria Pública-Geral da União (DPU)

3. Recorrente/Responsáveis:
3.1. Recorrente: Ministério Público junto ao Tribunal de Contas da União
3.2. Responsáveis: Anne Elisabeth Nunes de Oliveira (ex-Defensora-Pública Geral da União, CPF XXX.162.587-XX) e José Ferreira de Lima (ex-gestor financeiro, CPF XXX.548.677-XX)

13.1. Ministros presentes: Walton Alencar Rodrigues (na Presidência), Augusto Nardes, Jorge Oliveira, Antonio Anastasia (Relator) e Jhonatan de Jesus.
13.2. Ministros-Substitutos convocados: Augusto Sherman Cavalcanti e Weder de Oliveira.

ANTONIO ANASTASIA

Neste processo que trata das contas ordinárias da Defensoria Pública-Geral da União (DPU) , exercício de 2002, examina-se recurso de revisão interposto pelo Ministério Público de Contas, representado pelo Subprocurador-Geral Paulo Soares Bugarin, contra o Acórdão 2165/2004-TCU-Segunda Câmara, relator Ministro-Substituto Lincoln Magalhães da Rocha, por meio do qual foram julgadas regulares com ressalva as contas de oito responsáveis.
2. Transcrevo, a seguir, a instrução do auditor da extinta SecexAdministração (peça 49) , no sentido de dar provimento ao recurso para julgar irregulares as contas de cinco responsáveis, com a aplicação da multa prevista no art. 57 da Lei 8.443/1992 e inabilitação para o exercício de cargo em comissão ou função de confiança no âmbito da Administração Pública, consoante art. 60 da mesma lei:
"INTRODUÇÃO
Examina-se, na oportunidade, as contas da Defensoria-Pública da União (DPU) , exercício de 2002 (peça 1, p. 52) , no âmbito da qual foram, por intermédio do Acórdão 2165/2004-TCU-Segunda Câmara, relator ministro Lincoln Magalhães da Rocha,  julgadas regulares com ressalva as contas dos seguintes responsáveis: Anne Elisabeth Nunes de Oliveira; Domirio de Avila Camargo; Wilson Ângelo da Silva; Ana Araújo da Silva; Maria Goretti de Araújo; Luzia Rocha da Silva; José Ferreira de Lima; e Benedita Maria da Silva.  
HISTÓRICO 
2.	O MPTCU, com base no subitem 9.8 do Acórdão 1181/2009-TCU-Primeira Câmara, prolatado em 24/3/2009, relator Augusto Sherman Cavalcanti (peça 3, p. 19-26) , interpôs recurso de revisão (peça 2, p. 2-3) contra o Acórdão 2165/2004-TCU-Segunda Câmara (peça 1, p. 52) .  
3.	O recurso se baseou em informações extraídas do processo de representação, TC Processo 012.147/2006-4 (peças 2, p. 4-50 e 3, p. 1-6) , originária de comunicação da Procuradoria da República no Distrito Federal, indicando a ocorrência de irregularidades praticadas na DPU, de 2001 a 2005, dentre outras: a)  fracionamento de despesas como meio para possibilitar dispensa de licitação fora das hipóteses previstas em lei; b)  realização de aquisição sem planejamento ou prova de necessidade; c)  simulação de concorrência entre empresas, com favorecimento de fornecedores; d)  sobrepreço ou superfaturamento na aquisição de bens e serviços; e)  inadimplementos contratuais ou desvios relacionados a verbas, serviços, bens de consumo e material de informática; f)  formação de fundo de caixa paralelo à contabilidade oficial do órgão, lançado no Siafi, através de desvio de verbas públicas.   
4.	O recurso foi submetido ao exame de admissibilidade pela Serur, em 3/6/2009, que propôs seu conhecimento com fulcro nos arts. 32, III, e 35, III, da Lei n. 8.443/92 c/c o art. 288, III, e § 2º, do RI/TCU, e considerando que o MP/TCU também havia interposto recurso em relação às contas da DPU do exercício de 2003 (TC Processo 007.070/2004-0) e que os elementos que davam ensejo ao presente recurso eram os mesmos daquele mencionado processo, propôs que fosse sorteado o mesmo relator para os dois casos (peça 3, p. 29-31) . O sorteado foi o ministro Marcos Vinícios Vilaça, conforme despacho de 10/6/2009 (peça 3, p. 32) , tendo sido determinada a devolução dos autos à Unidade Técnica, no caso a 8ª Secex, para providências com vistas à instrução de mérito. 
5.	Em 2/12/2009, foi concluída pela 8ª Secex a instrução preliminar do recurso (peça 3, p. 37-51) , com proposta de audiência dos responsáveis arrolados abaixo, com relação às irregularidades mencionadas nos subitens 9.2.1 a 9.2.6 do Acórdão 1181/2009-TCU-Primeira Câmara, relator Augusto Sherman Cavalcanti, prolatado em 24/3/2009. 
a) Anne Elisabeth Nunes de Oliveira, Defensora Pública-Geral da União, no período de 22/10/2000 a 18/12/2004; 
b) Marina da Silva Steinbrick, Subdefensora Pública-Geral da União e Defensora Pública-Geral da União, no período de 19/12/2003 a 11/5/2005; 
c) José Ferreira Lima, Coordenador de Administração durante o período de 17/7/1998 a 29/5/2005; 
d) Manoel de Souza Júnior Filho, responsável pelo setor de estoques, patrimônio e orçamento da DPU, no período de janeiro/2001 a maio/2005 e membro de equipe de apoio a pregoeiro da DPU, entre 2001 e 2003; e 
e) Gilderlan Barreto Santos, responsável na Coordenação de Administração, Patrimônio e Orçamento da DPU e atividades relacionadas aos setores de protocolo e transporte da DPU.
6.	As audiências de Anne Elisabeth Nunes de Oliveira (peça 4, p. 1-3) , Marina da Silva Steinbruch (peça 4, p. 4-6) , José Ferreira de Lima (peça 4, p. 7-9) , Manuel de Sousa Júnior Filho (peça 4, p. 10-12) , Gilderlan Barreto Santos (peça 4, p. 10-12) e Sérgio Fehr da Silva (peça 4, p. 14-16) foram realizadas em 23/2/2010, em cumprimento ao Acórdão 105/2010-TCU-Plenário, relator José Mucio Monteiro, datado de   3/2/2010 (peça 3, p. 51) .
7.	As irregularidades mencionadas nos itens 9.2.1 a 9.2.6 do Acórdão 1181/2009-TCU-Primeira Câmara, relator Augusto Sherman Cavalcanti, à conta dos responsáveis teriam sido da seguinte natureza: a)  realização sistemática de despesas sem contabilização no Siafi, em desobediência à legislação, como a Lei 4.320/64 e Decreto 93.872/86; b)  favorecimento de fornecedores, em desobediência aos princípios da impessoalidade, da igualdade, e da moralidade do art. 3º da Lei 8.666/93; c)  ausência de comprovação da execução de serviços ou de entrega total de produtos; d)  aquisição de produtos e contratação de serviços sem justificativa técnica que indicasse a necessidade das compras, ou jurídicas, que apontasse o fundamento legal para as despesas; e)  dispensas indevidas de licitações, fundamentadas no inc. II do art. 24 da Lei 8.666/93, caracterizando fracionamento; f)  ausência de comprovação de remessas de materiais como lapiseiras, capas plásticas, livros dentre outros, aos Núcleos Regionais da DPU.
8.	Ressalte-se que a instrução da audiência tratou concomitantemente dos temas relativos aos dois recursos de revisão interpostos pelo MPTCU, como se verifica à peça 8, p. 75, item 22, onde consta que as audiências no âmbito dos recursos foram feitas de forma unificada para os dois processos de contas, descrevendo as mesmas irregularidades, apenas com o ajuste do período relativo aos exercícios de 2002 (TC Processo 007.969/2003-0) e 2003 (TC Processo 007.070/2004-0) .
9.	Em 19/10/2010, foi concluída a instrução de audiência (peça 8, p. 71-84; peça 12, p. 20-22) , que ao considerar os impactos provocados pelas irregularidades referenciadas sobre as contas da DPU de 2002, concluiu pela proposta de encaminhamento sintetizada a segui:  
a) conhecer do recurso de revisão, com fulcro nos arts. 32, inciso III, e 35, inciso III, da Lei 8.443/92, para no mérito, conceder-lhes provimento;
b) tornar insubsistente o Acórdão 1886/2005-TCU-Segunda Câmara em relação a Anne Elisabeth Nunes de Oliveira CPF XXX.162.587-XX, e José Ferreira de Lima CPF XXX.548.677-XX, e mantê-lo com relação aos demais responsáveis;
c) rejeitar as razões de justificativas apresentadas por Anne Elisabeth Nunes de Oliveira, José Ferreira de Lima e Marina da Silva Steinbruch, e acatar as apresentadas por Manuel de Souza Júnior Filho, Sérgio Fehr da Silva e Gilderlan Barreto Santos; 	
d) com fulcro nos arts. 10, inciso I, e 16, inciso 11I, alínea 'c' da Lei n. 8.443/92, julgar irregulares as contas de Anne Elisabeth Nunes de Oliveira e José Ferreira de Lima;
10.	Posteriormente, o MPTCU apresentou sua cota, em 1/9/2011, posicionando de acordo com a proposta apresentada na instrução de audiência (peça 12, p. 27-45) .
11.	Em 15/8/2012, o recurso de revisão interposto pelo MPTCU contra o Acórdão 2162/2004-TCU-Segunda Câmara foi submetido a julgamento. Entretanto, segundo entendimento do relator, manifestado em seu voto (peça 25, p. 1-3) , dada a falta de conclusão do processo de TCE (TC Processo 037.867/2011-3) , instaurada em cumprimento ao item 9.6 Acórdão 1181/2009-TCU-Primeira Câmara, os autos não estavam em situação de serem apreciados definitivamente, por não se fazerem presentes a quantificação dos danos e a identificação dos responsáveis.
12.	Assim, foi deliberado, conforme consta do item 9.1 do Acórdão 2082/2012-TCU-Plenário, datado de 15/8/2012, relator José Múcio Monteiro (peça 26, p.1) , o sobrestamento do mencionado recurso, até o trânsito em julgado do mencionado processo de TCE.  
Do Processo de TCE
13.	O processo de TCE (TC Processo 037.867/2011-3) enviado originalmente pela DPU, em 19/12/2011, foi arquivado sem julgamento de mérito por meio do Acórdão 180/2013-TCU-Primeira Câmara, datado de 5/2/2013, relator Augusto Sherman Cavalcanti,  por não conter os elementos essenciais à sua constituição e em razão da informação de que o equívoco havia sido corrigido pela unidade jurisdicionada, mediante o envio da respectiva documentação à Controladoria-Geral da União, o que resultou  na formação de novo processo, no caso o TC Processo 007.632/2014-2 (peça 22) .
14.	O novo processo de (TC Processo 007.632/2014-2) teve sua instrução concluída em 10/5/2019, resultando no Acórdão 10153/2020-TCU-Primeira Câmara, relator Vital do Rêgo, prolatado em 22/9/2020 (peça 36) .
15.	De acordo com o item 9.4 do referido acórdão, os responsáveis arrolados abaixo tiveram suas contas julgadas irregulares e com débito solidário, motivadas por: a) pagamentos de produtos não entregues e serviços não executados; e b) aquisição de produtos sem amparo legal, configurando desvio de finalidade, resultando em dano erário apurado, em valores atualizados, em 10/5/2019, de R$ 46 milhões. Esse débito corresponde ao período apurado de 2000 a 2005.
	a) Anne Elisabeth Nunes de Oliveira (CPF XXX.162.587-XX) , na condição de Defensora-Pública Geral da União e ordenadora de despesas no período de 22/10/2000 a 18/12/2004; 
	b) Marina da Silva Steinbruch (CPF XXX.954.128-XX) , na condição de Defensora-Pública Geral da União e ordenadora de despesas no período de 20/12/2004 a 11/5/2005;  
	c) José Ferreira de Lima (CPF XXX.548.677-XX) , na condição de gestor financeiro da Defensoria Pública da União no período de 22/10/2000 a 11/5/2005; 
	d) Gilderlan Barreto Santos (CPF XXX.506.491-XX) , na condição de responsável pelo atesto de despesas no período de 24/10/2000 a 9/5/2005; 
	e) Manuel de Sousa Júnior Filho (CPF XXX.990.281-XX) , na condição de responsável pelo atesto de despesas no período de 6/11/2000 a 11/5/2005; e 
	f) Sérgio Fehr da Silva (CPF XXX.309.737-XX) , na condição de responsável pelo atesto de despesas no período de 20/2/2001 a 11/5/2005. 
16.	Em 16/3/2021, por meio do Acórdão 4038/2021-TCU-Primeira Câmara, relator Vital do Rêgo (peça 37) , o TCU julgou os Embargos de Declaração interpostos por Anne Elisabeth Nunes de Oliveira e Marina da Silva Steinbruch, os quais foram conhecidos, mas rejeitados no mérito. 
17.	Registre-se que, como consequência do julgamento das contas especiais, as contas de Marina da Silva Steinbruch não estão no escopo do recurso interposto pelo MPTCU com relação à abertura das contas anuais da DPU, exercício de 2002. Como mencionado no item 9.4 do citado acórdão, sua atuação como Defensora-Pública Geral da União e ordenadora de despesas ocorreu no período de 20/12/2004 a 11/5/2005. Nas contas da DPU de 2003 (peça 1, p. 49) a senhora Marina da Silva Steinbruch também não figura no rol de responsáveis.   
18.	Em 22/10/2020 e 11/11/2020, houve a interposição de recursos por Gilderlan Barreto Santos e José Ferreira Lima contra o Acórdão 10153/2020-TCU-Primeira Câmara, que julgou irregulares suas contas (peças 38 e 39) . Citados recursos foram julgados, em sessão de 30/11/2021, por meio do Acórdão 18882/2021-TCU-Primeira Câmara (peça 46) , relator Jorge de Oliveira, negando-lhe provimento. 
19.	Em 8/3/2022, foi julgado por meio do Acórdão 1141/2022-TCU-Primeira Câmara (peça 41) , que lhe negou provimento, o recurso interposto por Marina da Silva Stenbruch contra o Acórdão 10153/2020-TCU-Primeira Câmara, que julgou irregulares suas contas. Entretanto, como consignado no item 17 desta instrução, as constas da DPU, exercício de 2002 não serão afetadas por esta decisão. 
EXAME TÉCNICO
I.	Admissibilidade
20.	De acordo com a proposta da Serur (peça 3, p. 29) , o recurso de revisão foi admitido em 3/6/2009, tendo como relator, à época, o ministro Marcos Vinícios Vilaça (peça 3, p. 32) . 
21.	No que toca ao período abrangido pelas contas anuais  DPU, exercício de 2002, o TC Processo 007.632/2014-2, resultou no julgamento pela irregularidade das contas de Anne Elisabeth Nunes de Oliveira, Defensora-Pública Geral da União e ordenadora de despesas de 22/10/2000 a 18/12/2004; Marina da Silva Steinbruch, Defensora-Pública Geral da União e ordenadora de despesas de 20/12/2004 a 11/5/2005; José Ferreira de Lima, gestor financeiro da Defensoria Pública da União de 22/10/2000 a 11/5/2005; Gilderlan Barreto Santos, responsável pelo atesto de despesas de 24/10/2000 a 9/5/2005; Manuel de Sousa Júnior Filho, responsável pelo atesto de despesas de 6/11/2000 a 11/5/2005; e Sérgio Fehr da Silva, responsável pelo atesto de despesas de 20/2/2001 a 11/5/2005; e na condenação solidária pelo débito de R$ 46 milhões, corrigido até 10/5/2019, conforme o item 9.4 do Acórdão 10153/2020-TCU-Primeira Câmara, prolatado em 22/9/2020 (peça 36) , em virtude das seguintes irregularidades: a)  pagamento de produtos não entregues e serviços não executados; e b)  aquisição de produtos sem amparo legal, configurando desvio de finalidade, conforme descrito nos subitens 9.4.1 e 9.4.2 do acórdão que apreciou a TCE (peça 36) .  
22.	Enfatize-se que, como mencionado anteriormente (itens 5 a 7 desta instrução) , a instrução de mérito do presente recurso, concluída pela então 8ª Secex, em 19/10/2010  (peças 8, p. 71-84; e 12, p. 20-22) , ao considerar os impactos provocados pelas irregularidades constatadas sobre as contas da DPU de 2002, havia proposto a rejeição das razões de justificativas apresentadas por Anne Elisabeth Nunes de Oliveira e José Ferreira de Lima e o consequente julgamento pela irregularidade das contas dos mencionados responsáveis. Na mesma oportunidade, foram acatadas as razões de justificativas apresentadas por Manuel de Souza Júnior Filho, Sérgio Fehr da Silva e Gilderlan Barreto Santos. Cabe consignar que, pelas razões expostas nos itens 10 e 11 desta instrução, o recurso ainda não teve seu mérito apreciado pelo Tribunal.
II. Pretensão punitiva pelo TCU
23.	Preliminarmente, consigne-se que o sobrestamento destes autos, no aguardo de decisão sobre questão prejudicial pendente em outro processo, provocou a suspensão do curso da prescrição, nos termos do Acórdão 2038/2022-TCU-Primeira Câmara, relator Vital do Rego, entre outros.
24.	No tocante à prescrição da pretensão punitiva, este tribunal continua aplicando o entendimento fixado no Acórdão 1441/2016-TCU-Plenário, relator Benjamin Zymler, no sentido de que se subordina ao prazo geral de prescrição indicado no art. 205 do Código Civil, ou seja, dez anos a contar da data do fato, tendo como única causa interruptiva a citação ou a audiência.
25.	Em que pese tal entendimento não seja aplicado pelo Supremo Tribunal Federal (STF) , que, partir do julgamento do MS 32.201, de 21/3/2017, passou a aplicar as regras da Lei 9.873/1999 como parâmetro para reger a prescrição da pretensão punitiva no âmbito desta Cortes de Contas - cujo prazo é de cinco anos, a contar da data do fato - e, em julgamento concluído em 11/11/2021, ao apreciar a ADI 5509, relator Edson Fachin, sintetizou a orientação aplicável para a fixação e a contagem dos prazos prescricionais das ações de competência do tribunal, em cinco anos, a partir da ciência do fato ilícito, tanto em relação à prescrição da pretensão ressarcitória quanto à prescrição da pretensão punitiva, este TCU continua a aplicar o prazo de dez anos, a contar da data do fato, para a prescrição da pretensão punitiva, conforme decidido no citado Acórdão 1441/2016-TCU-Plenário.
26.	Como o Acórdão 105/2010-TCU-Plenário, relator José Mucio Monteiro (peça 3. P. 51) ,  mencionado no item 6 desta instrução, que ordenou as audiência é de 3/10/2010, e as audiências de Anne Elisabeth Nunes de Oliveira (peça 4, p. 1-3) , Marina da Silva Steinbruch (peça 4, p. 4-6) , José Ferreira de Lima (peça 4, p. 7-9) , Manuel de Sousa Júnior Filho (peça 4, p. 10-12) , Gilderlan Barreto Santos (peça 4, p. 10-12) e Sérgio Fehr da Silva (peça 4, p. 14-16) foram realizadas em 23/2/2010, portanto após cerca de oito anos dos fatos, a pretensão punitiva em razão das irregularidades na gestão da DPU em 2002 não resta prescrita.
27. 	Consoante Acórdão 454/2017-TCU-Plenário, relator Vital do Rêgo, para o julgamento pela irregularidade de contas ordinárias, as falhas ocorridas devem ser avaliadas quanto ao seu impacto na integralidade da gestão dos responsáveis, considerando a magnitude dos valores envolvidos frente à totalidade dos recursos geridos, a existência dos débitos, reincidências, má-fé etc. 
28.	Desta feita, entende-se que as irregularidades apuradas na TCE são suficientes para macular a gestão anual a frente da DPU no exercício de 2002, conforme tópico a seguir. 
29.	O presente recurso originou-se de informações contidas nos autos do TC Processo 012.147/2006-4, representação que indicou a ocorrência de diversas irregularidades praticadas na DPU no período de 2001 a 2005, tais como: a)   a realização de operações sem a devida contabilização; b)  dispensas indevidas de licitação para fins de fracionamento de despesas; c)  aquisições de bens e contratações de serviços sem justificativa de necessidade; d)  simulação de participação de empresas em processos de compras; e)  sobrepreço ou superfaturamento na aquisição de bens e na contratação de serviços, f)  ausência da comprovação da prestação de serviços ou da entrega de bens.
30.	O Acórdão 1181/2009-TCU-Primeira Câmara, de 2/12/2009, proferido na representação do TC Processo 012.147/2006-4 (peça 3, p. 19-26) , determinou a audiência de vários gestores da DPU, cujos períodos de gestão iam de 1998 a 2005, para que se manifestassem a respeito das irregularidades mencionadas nos subitens 9.2.1 a 9.2.6 do decisum, e que a DPU instaurasse TCE com vistas à apuração dos fatos e identificação dos responsáveis pelas seguintes irregularidades citadas no Processo Administrativo Disciplinar 058038.005784/2006-41, dentre outras eventualmente identificadas:
9.6.1. pagamento de produtos não entregues e serviços não executados referentes a:
9.6.1.1. serviços de marcenaria que teriam sido prestados pela Marcenaria Skala Ltda.-ME;
9.6.1.2. 'upgrade' de equipamentos de informática e de manutenção de fax;
9.6.1.3. exemplares dos livros intitulados '1ª Conferência - Defensoria Pública e Direitos Humanos', '1ª Conferência - Defensoria Pública y Derechos Humanos' e 'Organização da Defensoria Pública da União, do Distrito Federal e dos Territórios';
9.6.1.4. lapiseiras e capas plásticas timbradas em 'L';
9.6.2. superfaturamento na aquisição de materiais por dispensa de licitação; 
	9.6.3. aquisição de produtos, sem amparo legal, a exemplo das peças de vestuário masculino adquiridos junto à empresa Garbo S.A., 
31. 	As irregularidades objeto das audiências foram analisadas pela então 8ª Secex, conforme instrução de 19/10/2010 (peça 8, p. 71-84; peça 12, p. 1-21) , a qual, em consonância com o recurso de revisão interposto pelo MPTCU, apresentou a proposta de tornar insubsistente o Acórdão 2162/2004-TCU-Segunda Câmara em relação à Anne Elisabeth Nunes de Oliveira e José Ferreira de Lima, julgar irregulares as suas contas, aplicar-lhes a multa do art. 58, inc. III, da Lei 8.443/92 e inabilitá-los para o exercício de cargo em comissão ou função de confiança na administração pública federal pelo período de oito anos. Propôs, também, multa e inabilitação de Marina da Silva Steinbruch.
32.	Registra-se que a senhora Marina da Silva Steinbruch não figura no rol de responsáveis destas contas de 2002, de modo que não teve contas julgadas pelo Acórdão 2162/2004-TCU-Segunda Câmara, relator ministro Lincoln Magalhães da Rocha, embora tenha sido condenada no âmbito do Acórdão 10153/2020-TCU-Primeira Câmara, relator Vital do Rêgo, juntamente com os demais responsáveis mencionados no item 15 desta instrução. 
33.	Portanto, as contas da responsável encontram-se fora do escopo do recurso de revisão interposto pelo MPTCU, no que toca a reabertura destas contas de 2002 e, de fato, conforme item 9.4 do acórdão em comento sua atuação como Defensora-Pública Geral da União e ordenadora de despesas ocorreu no período de 20/12/2004 a 11/5/2005. 
34.	Como citado, o recurso de revisão interposto pelo MPTCU não inicialmente acolhido pelo relator ante à falta de conclusão do processo de TCE instaurado com vistas à identificação dos responsáveis e quantificação dos danos. 
35.	Segundo o relatório de inspeção (peças 3, p. 4-51, e 4, p.1-5) , as irregularidades objeto das audiências analisadas pela então 8ª Secex e apuradas no processo da TCE (TC Processo 007.632/2014-2) , cometidas pelos gestores ao longo dos exercícios de 2000 a 2005, foram resumidamente: a)   pagamentos de produtos não entregues e serviços não executados; e b)  aquisição de produtos sem amparo legal, configurando desvio de finalidade a quais culminaram na condenação dos responsáveis ao débito de cerca de R$ 46 milhões, conforme especificado no Acórdão 10153/2020-TCU-Primeira Câmara (peça 36) .
36.	Assim, com base no Acórdão 10153/2020-TCU-Primeira Câmara, as seguintes irregularidades, em específico, têm impacto sobre estas contas da DPU de 2002: 
a) pagamento de produtos não entregues e serviços não executados: 
Responsáveis: Anne Elisabeth Nunes de Oliveira (CPF XXX.162.587-XX) e José Ferreira de Lima (CPF XXX.548.677-XX) ; valor do débito apurado: R$ 14.040,45;
Responsáveis: Anne Elisabeth Nunes de Oliveira (CPF XXX.162.587-XX) , José Ferreira de Lima (CPF XXX.548.677-XX) e Gilderlan Barreto Santos (CPF XXX.506.491-XX) ; valor do débito apurado: R$ 101.149,62;
Responsáveis: Anne Elisabeth Nunes de Oliveira (CPF XXX.162.587-XX) , José Ferreira de Lima (CPF XXX.548.677-XX) e Manuel de Sousa Júnior Filho (CPF XXX.990.281-XX) ; valor do débito apurado: R$ 234.905,31; 
Responsáveis: Anne Elisabeth Nunes de Oliveira (CPF XXX.162.587-XX) , José Ferreira de Lima (CPF XXX.548.677-XX) e Sérgio Fehr da Silva (CPF XXX.309.737-XX) ; valor do débito apurado: R$ 391.497,31
b) aquisição de produtos sem amparo legal, configurando desvio de finalidade: 
Responsáveis: Anne Elisabeth Nunes de Oliveira (CPF XXX.162.587-XX) ; José Ferreira de Lima (CPF XXX.548.677-XX) , e Gilderlan Barreto Santos (CPF XXX.506.491-XX) ; valor do débito apurado: R$ 20.008,01
37.	Cabe registrar que os demais responsáveis, os senhores Gilderlan Barreto Santos, Manuel de Sousa Júnior Filho e Sérgio Fehr da Silva, também tiveram responsabilidade nos débitos, o que resultou em que igualmente tivessem contas especiais julgadas irregulares, conforme item 9.4 do acórdão acima, tendo tido participação nas seguintes irregularidades apuradas no processo de TCE: a)  pagamento de produtos não entregues e serviços não executados e b)  aquisição de produtos sem amparo legal, configurando desvio de finalidade, com reflexo em suas contas de 2002. Por consequência, sugere-se que eles passem a integrar o rol de responsáveis destas contas e tenham suas contas julgadas irregulares.  
37.	Por fim, conforme apontado, o entendimento, segundo a jurisprudência do TCU é de que o julgamento das contas pela irregularidade não prescreve, e que a hipótese de aplicação de apenação se subordina ao prazo geral de prescrição indicado no art. 205 do Código Civil, ou seja, dez anos a contar da data do fato, tendo como única causa interruptiva a citação ou a audiência (Acórdão 1441/2016-TCU-Plenário) . 
CONCLUSÃO 
39.	As irregularidades mencionadas ao longo desta instrução, mormente aquelas que resultaram em dano ao erário apurado no processo de TCE (TC Processo 007.632/2014-2) , julgado por meio do Acórdão 10153/2020-TCU-Primeira Câmara, relator Ministro Vital do Rêgo, prolatado em 22/9/2020, (que motivaram audiências dos responsáveis no âmbito do processo de representação, como mencionado nos itens 5 a 7 desta instrução) , afetaram o julgamento das contas anuais de 2002 da DPU, devendo-se acatar o recurso de revisão interposto pelo MPTCU contra o Acórdão 1/2005-TCU-Segunda Câmara (TC 007.070/2004 -0) , prolatado em 11/10/2005, relator Lincoln Magalhães da Rocha, e serem julgadas irregulares as contas de Anne Elisabeth Nunes de Oliveira; José Ferreira de Lima; Gilderlan Barreto Santos; Manuel de Sousa Júnior Filho; e Sérgio Fehr da Silva, com a aplicação da multa do art. 57 da Lei 8.443/92 e a declaração de inabilitação do art. 60 da Lei 8.443/92. 
PROPOSTA DE ENCAMINHAMENTO
40.	Diante do exposto, submetemos os autos à consideração superior, propondo: 
40.1	levantar o sobrestamento do presente processo, tendo em vista o julgamento definitivo do TC Processo 007.632/2014-2; 
40.2. 	conhecer do Recurso de Revisão interposto pelo Ministério Público junto ao TCU, com fulcro nos arts. 32, inciso III, e 35, inciso III, da Lei 8.443/1992, para, no mérito, dar-lhe provimento; 
40.3	julgar irregulares as contas dos responsáveis abaixo, com fundamento nos arts. 1º, inc. I, e 16, inc. III, alínea 'c', 19, parágrafo único, e 23, inc. III, da Lei 8.443/1992, c/c o art. 202, § 6º, do RI/TCU, aplicando-lhes a multa do art. 57 da Lei 8.443/1992, com a fixação do prazo de quinze dias, a contar da notificação, para comprovar, perante o tribunal (art. 214, inc. III, alínea 'a', do RI/TCU) , o recolhimento da dívida ao Tesouro Nacional, atualizada monetariamente desde a deliberação até o efetivo recolhimento, se paga após o vencimento, na forma da legislação em vigor:
	a) Anne Elisabeth Nunes de Oliveira (CPF XXX.162.587-XX) e  José Ferreira de Lima (CPF XXX.548.677-XX) , em face das seguintes irregularidades: a1)   a realização de operações sem a devida contabilização; a2)  dispensas indevidas de licitação para fins de fracionamento de despesas; a3)  aquisições de bens e contratações de serviços sem justificativa de necessidade; a4)  simulação de participação de empresas em processos de compras; a5)  sobrepreço ou superfaturamento na aquisição de bens e na contratação de serviços; a6)  pagamento de produtos não entregues e serviços não executados; e a7)  aquisição de produtos sem amparo legal; 
	b) Gilderlan Barreto Santos (CPF XXX.506.491-XX) , Manuel de Sousa Júnior Filho (CPF XXX.990.281-XX) e Sérgio Fehr da Silva (CPF XXX.309.737-XX) , em face das seguintes irregularidades: a1)  pagamento de produtos não entregues e serviços não executados; e b2)  aquisição de produtos sem amparo legal, configurando desvio de finalidade;  
41.	declarar os responsáveis acima inabilitados para o exercício de cargo em comissão ou função de confiança no âmbito da administração pública, consoante art. 60 da Lei 8.443/92;
42.	autorizar, desde já, caso solicitado, o parcelamento da multa em até 36 parcelas, nos termos do art. 26 da Lei 8.443/1992 c/c o art. 217 do RI/TCU, atualizada monetariamente até a data do pagamento, esclarecendo que a falta de pagamento de qualquer parcela importará no vencimento antecipado do saldo devedor, sem prejuízo das demais medidas legais, bem como a cobrança judicial da dívida caso não atendida a notificação, nos termos do art. 28, inc. II, da Lei 8.443/1992;
43.	encaminhar cópia da deliberação que for adotada aos responsáveis e à Defensoria Pública-Geral da União (DPU) ."
3. O diretor da unidade técnica (peça 50) , com a anuência do então secretário (peça 51) , igualmente propôs o julgamento pela irregularidade de cinco responsáveis com a aplicação da pena de inabilitação prevista no art. 60 da Lei 8.443/1992, porém sem a aplicação de multa, nestes termos:
"Em que pesem as lúcidas considerações trazidas pelo auditor na instrução retro, considero oportuno expor entendimento diverso daquele já acostado aos autos.
2.	Isso porque, por nosso entendimento, as audiências realizadas e respectivas análises das alegações de defesa apresentadas já foram objeto de análise no âmbito do TC Processo 007.632/2014-2. Observo que tal análise, elaborada pela Secex/TCE, consta da peça 159 da mencionada Tomada de Contas Especial.
3.	Na oportunidade, embora o relator, Ministro Vital do Rêgo, tenha rejeitado algumas das razões de justificativa apresentadas, como explicitado no parágrafo 93 do voto constante da peça 167 do TC Processo 007.632/2014-2, não houve apenação aos gestores quando da prolação do Acórdão 10153/2020-TCU-Primeira Câmara.
4.	Portanto, considerando que já houve decisão sobre a apenação aos gestores sobre os fatos aqui avaliados, opto por retirar a proposta de multa apresentada na instrução precedente.
5.	Diante do exposto, submetam-se os autos à consideração superior, propondo: 
5.1.	levantar o sobrestamento do presente processo, tendo em vista o julgamento definitivo do TC Processo 007.632/2014-2;
5.2. 	conhecer do Recurso de Revisão interposto pelo Ministério Público junto ao TCU, com fulcro nos arts. 32, inciso III, e 35, inciso III, da Lei 8.443/1992, para, no mérito, dar-lhe provimento; 
5.3.	julgar irregulares as contas dos responsáveis abaixo, com fundamento nos arts. 1º, inc. I, e 16, inc. III, alínea 'c', 19, parágrafo único, e 23, inc. III, da Lei 8.443/1992, c/c o art. 202, § 6º, do RI/TCU:
	a) Anne Elisabeth Nunes de Oliveira (CPF XXX.162.587-XX) e  José Ferreira de Lima (CPF XXX.548.677-XX) , em face das seguintes irregularidades: a1)   a realização de operações sem a devida contabilização; a2)  dispensas indevidas de licitação para fins de fracionamento de despesas; a3)  aquisições de bens e contratações de serviços sem justificativa de necessidade; a4)  simulação de participação de empresas em processos de compras; a5)  sobrepreço ou superfaturamento na aquisição de bens e na contratação de serviços; a6)  pagamento de produtos não entregues e serviços não executados; e a7)  aquisição de produtos sem amparo legal; 
	b) Gilderlan Barreto Santos (CPF XXX.506.491-XX) , Manuel de Sousa Júnior Filho (CPF XXX.990.281-XX) e Sérgio Fehr da Silva (CPF XXX.309.737-XX) , em face das seguintes irregularidades: b1)  pagamento de produtos não entregues e serviços não executados; e b2)  aquisição de produtos sem amparo legal, configurando desvio de finalidade;  
5.4.	declarar os responsáveis Anne Elisabeth Nunes de Oliveira (CPF XXX.162.587-XX) , José Ferreira de Lima (CPF XXX.548.677-XX) , Gilderlan Barreto Santos (CPF XXX.506.491-XX) , Manuel de Sousa Júnior Filho (CPF XXX.990.281-XX) e Sérgio Fehr da Silva (CPF XXX.309.737-XX) inabilitados para o exercício de cargo em comissão ou função de confiança no âmbito da administração pública, consoante art. 60 da Lei 8.443/92;
5.5.	encaminhar cópia da deliberação que for adotada aos responsáveis e à Defensoria Pública-Geral da União (DPU) ."
4. Por sua vez, o Ministério Público (peça 52) discordou parcialmente de ambas as propostas, sugerindo que o provimento do recurso implicasse somente o julgamento pela irregularidade das contas, conforme o parecer a seguir reproduzido:
"Trata-se da tomada de contas simplificada da Defensoria Pública da União relativa ao exercício de 2002, sob recurso de revisão interposto pelo MP/TCU em face do Acórdão 2162/2004-TCU-Segunda Câmara, peça 1, p. 52, que havia julgado as contas dos responsáveis regulares com ressalva.
O recurso de revisão foi admitido pelo relator em 10/6/2009 (peça3, pg. 32) . Todavia, restou sobrestado por força do Acórdão 2082/2012-TCU-Plenário, peça 26, até que transitasse em julgado a tomada de contas especial TC-Processo 037.867/2011-3, no qual se apurava os danos ao erário que motivaram o recurso de revisão interposto neste feito. Ocorre que o TC-Processo 037.867/2011-3 foi arquivado sem julgamento de mérito por razões processuais e nova TCE foi instaurada sob o nº TC-Processo 007.632/2014-2, finalmente julgada pelo Acórdão 10153/2020-TCU-Primeira Câmara, peça 36, que condenou os responsáveis em débito e julgou suas contas irregulares. 
Levantado o sobrestamento, seguiu-se a análise do recurso de revisão, objetivando proferir novo julgamento sobre as presentes contas anuais, relativas ao exercício de 2002, circunscrevendo-se aos seguintes responsáveis:
¿	Anne Elisabeth Nunes de Oliveira, na condição de Defensora-Pública Geral da União e ordenadora de despesas;
¿	José Ferreira de Lima, na condição de gestor financeiro da Defensoria Pública da União;
¿	Gilderlan Barreto Santos, na condição de responsável pelo atesto de despesas;
¿	Manuel de Sousa Júnior Filho, na condição de responsável pelo atesto de despesas;
¿	Sérgio Fehr da Silva, na condição de responsável pelo atesto de despesas.
Em conclusão às análises empreendidas, a derradeira instrução de mérito à peça 49 propugna, em síntese, julgar irregulares as contas dos responsáveis acima arrolados, aplicar-lhes a multa do art. 57 da Lei nº 8.443/1992 e declarar a inabilitação para o exercício de cargo em comissão ou função de confiança, com base no art. 60 da LOTCU.
Divergindo parcialmente do auditor-instrutor, o corpo dirigente da SecexTCE entende que não deva ser aplicada a multa sugerida na instrução de peça 49, tendo em vista que não houve apenação aos gestores quando da prolação do Acórdão 10153/2020-TCU-Primeira Câmara, no âmbito da tomada de contas especial. Todavia, mantêm a proposta de declarar a inabilitação dos responsáveis para o exercício de cargo em comissão ou função de confiança. 
Discordo, em parte, dessas propostas.
Compartilho com o corpo dirigente a inadequação de aplicar a multa do art. 57 da Lei nº 8.443/1992, tendo em vista que a irregularidade que macula as contas como irregulares é a condenação em débito decidida no Acórdão 10153/2020-TCU-Primeira Câmara. Ora, se aquele julgado não aplicou a penalidade de multa pelo mesmo fato, tampouco pode agora essa penalidade ser cominada, uma vez que aquela decisão já sofreu os efeitos da coisa julgada administrativa. 
Pela mesma razão, também entendo que não cabe aplicar qualquer outra sanção em razão dos mesmos fatos, ou seja, não cabe, na espécie, declarar a inabilitação dos responsáveis para o exercício de cargo em comissão ou função de confiança.
Ante o exposto, manifesto-me no sentido de que o Tribunal:
a) conheça e dê provimento ao recurso de revisão interposto pelo MP/TCU em face do Acórdão 2162/2004-TCU-Segunda Câmara;
b) torne insubsistente o Acórdão 2162/2004-TCU-Segunda Câmara em relação a Anne Elisabeth Nunes de Oliveira (CPF XXX.162.587-XX) ; José Ferreira de Lima (CPF XXX.548.677-XX) ; Gilderlan Barreto Santos (CPF XXX.506.491-XX) ; Manuel de Sousa Júnior Filho (CPF XXX.990.281-XX) ; e Sérgio Fehr da Silva (CPF XXX.309.737-XX) , e mantenha-o com relação aos demais responsáveis; 
c) julgue irregulares as contas dos responsáveis abaixo, com fundamento nos arts. 1º, inc. I, e 16, inc. III, alínea 'c', 19, parágrafo único, e 23, inc. III, da Lei 8.443/1992, c/c o art. 202, § 6º, do RI/TCU:
c.1) Anne Elisabeth Nunes de Oliveira (CPF XXX.162.587-XX) e José Ferreira de Lima (CPF XXX.548.677-XX) , em face das seguintes irregularidades: 1)  a realização de operações sem a devida contabilização; 2)  dispensas indevidas de licitação para fins de fracionamento de despesas; 3) aquisições de bens e contratações de serviços sem justificativa de necessidade; 4) simulação de participação de empresas em processos de compras; 5) sobrepreço ou superfaturamento na aquisição de bens e na contratação de serviços; 6) pagamento de produtos não entregues e serviços não executados; e 7) aquisição de produtos sem amparo legal;
c.2) Gilderlan Barreto Santos (CPF XXX.506.491-XX) ; Manuel de Sousa Júnior Filho (CPF XXX.990.281-XX) e Sérgio Fehr da Silva (CPF XXX.309.737-XX) , em face das seguintes irregularidades: 1) pagamento de produtos não entregues e serviços não executados; e 2) aquisição de produtos sem amparo legal;
d) encaminhe cópia da decisão que for adotada aos responsáveis e à Defensoria Pública-Geral da União (DPU) ."
É o Relatório.

não há

Subprocurador-Geral Lucas Rocha Furtado

RECURSO DE REVISÃO. CONTAS ORDINÁRIAS. EXERCÍCIO DE 2002. REGULARIDADE COM RESSALVA. DETERMINAÇÕES. RECURSO DE REVISÃO INTERPOSTO PELO MINISTÉRIO PÚBLICO DE CONTAS. CONHECIMENTO. SOBRESTAMENTO DO PROCESSO PARA AGUARDAR DELIBERAÇÃO EM TOMADA DE CONTAS ESPECIAL. LEVANTAMENTO DO SOBRESTAMENTO. PROVIMENTO AO RECURSO. CONTAS DE DOIS GESTORES JULGADAS IRREGULARES.

TOMADA DE CONTAS SIMPLIFICADA (TCSP)

SecexAdministração (extinta)

Neste processo que trata das contas ordinárias da Defensoria Pública-Geral da União (DPU) , exercício de 2002, examina-se recurso de revisão interposto pelo Ministério Público de Contas, representado pelo Subprocurador-Geral Paulo Soares Bugarin, contra o Acórdão 2165/2004-TCU-Segunda Câmara, relator Ministro-Substituto Lincoln Magalhães da Rocha, por meio do qual foram julgadas regulares com ressalva as contas de oito responsáveis.
2. Ressalto, de início, que, no TC-Processo 012.147/2006-4 (Representação) , foram apuradas diversas irregularidades que também teriam sido praticadas por parte desses gestores no exercício em questão. De acordo com a instrução da extinta SecexAdministração (peça 49) , estas foram as irregularidades imputadas inicialmente a cinco dos responsáveis: 
"a) realização sistemática de despesas sem contabilização no Siafi, em desobediência à legislação, como a Lei 4.320/64 e Decreto 93.872/86; 
b) favorecimento de fornecedores, em desobediência aos princípios da impessoalidade, da igualdade, e da moralidade do art. 3º da Lei 8.666/93; 
c) ausência de comprovação da execução de serviços ou de entrega total de produtos; 
d) aquisição de produtos e contratação de serviços sem justificativa técnica que indicasse a necessidade das compras, ou jurídicas, que apontasse o fundamento legal para as despesas; 
e) dispensas indevidas de licitações, fundamentadas no inc. II do art. 24 da Lei 8.666/93, caracterizando fracionamento; 
f) ausência de comprovação de remessas de materiais como lapiseiras, capas plásticas, livros dentre outros, aos Núcleos Regionais da DPU". 
3. Naquele processo, por meio do Acórdão 1181/2009-TCU-Primeira Câmara, relator Ministro-Substituto Augusto Sherman, foi determinado à DPU que instaurasse tomada de contas especial. Posteriormente, a partir da TCE criada por aquele órgão em cumprimento a esse comando, o TCU constituiu o TCProcesso 037.867/2011-3.
4. Por meio do Acórdão 2082/2012-TCU-Plenário, relator Ministro José Múcio Monteiro, este Tribunal determinou o sobrestamento do presente processo, até que transitasse em julgado o referido TCProcesso 037.867/2011-3, TCE na qual seria realizada a quantificação dos danos e a identificação dos responsáveis.
5. Cabe esclarecer que esse processo foi arquivado por não conter elementos essenciais à sua constituição. Entretanto, após o envio da documentação faltante, foi autuado o TCProcesso 007.632/2014-2. Nesta nova TCE, foi proferido o Acórdão 10153/2020-TCU-Primeira Câmara, relator Ministro Vital do Rêgo, mediante o qual, em decorrência da aquisição de produtos sem amparo legal, configurando desvio de finalidade, assim como de pagamentos de produtos não entregues e serviços não executados, foram julgadas irregulares as contas dos responsáveis listados a seguir, com a imputação de débito solidário correspondente ao período de 2000 a 2005, que, atualizado, perfazia, em 10/5/2019, R$ 46 milhões:
a) Anne Elisabeth Nunes de Oliveira e Marina da Silva Steinbruch, Defensoras-Públicas Gerais da União e ordenadoras de despesas nos períodos de 22/10/2000 a 18/12/2004 e de 20/12/2004 a 11/5/2005, respectivamente; 
b)  José Ferreira de Lima, gestor financeiro da DPU no período de 22/10/2000 a 11/5/2005; 
c)  Gilderlan Barreto Santos, Manuel de Sousa Júnior Filho e Sérgio Fehr da Silva, responsáveis pelo atesto de despesas nos períodos de 24/10/2000 a 9/5/2005, de 6/11/2000 a 11/5/2005 e de 20/2/2001 a 11/5/2005, respectivamente.
6. A mencionada deliberação foi mantida em exame de embargos de declaração por meio do Acórdão 4038/2021-TCU-Primeira Câmara, relator Ministro Vital do Rêgo, e também quando da apreciação de recursos de reconsideração, aos quais foi negado provimento por intermédio do Acórdão 18882/2021-TCU-Primeira Câmara, relator Ministro Jorge de Oliveira. Houve ainda a prolação do Acórdão 1141/2022-TCU-Primeira Câmara, do mesmo relator, em que foram rejeitados embargos de declaração contra a deliberação que tratou dos recursos.
***
7. Assim, cessado o motivo para o sobrestamento, o processo deve prosseguir com o exame do recurso de revisão, com a avaliação do impactos das irregularidades apuradas no julgamento das contas da DPU de 2022.
8. Quanto à admissibilidade do recurso, ratifico a deliberação do antigo relator (peça 3, p. 32) , que acolheu proposta da então Serur (peça 3, p. 29-30) no sentido de admiti-lo. 
***
9. No tocante à prescrição, é interessante ressaltar que seu exame foi oportuna e legitimamente realizado no mencionado TCProcesso 007.632/2014-2, com a aplicação do entendimento prevalecente à época, tendo aquele processo alcançado a deliberação de mérito que, após a apreciação dos recursos apresentados, transitou em julgado. Portanto, nesta ocasião, a análise, que será baseada na Resolução TCU 344/2022, deve-se ater exclusivamente aos fatos relativos às contas ordinárias de 2002 e ao andamento do presente processo. 
10. De acordo com o art. 4º da aludida resolução, o início da contagem do prazo prescricional ocorre, em geral, quando o TCU ou outro órgão de fiscalização recebe os elementos de prestação de contas ou quando uma dessas unidades de controle toma conhecimento da prática de alguma irregularidade. 
11. No caso em exame, as contas apreciadas e julgadas regulares com ressalva em 2004 (Acórdão 2165/2004-TCU-Segunda Câmara, relator ministro Lincoln Magalhães da Rocha) não continham os elementos relativos aos fatos irregulares que somente foram revelados a este Tribunal em 14/11/2005, com a representação de autoria do Ministério Público Federal (TC-Processo 012.147/2006-4, peça 1, p. 56) e que, posteriormente, originou o recurso de revisão do Ministério Público de Contas interposto em 12/5/2009 (peça 2, p. 2-3) . Dessa forma, deve-se adotar como marco inicial para a contagem do período prescricional o dia 14/11/2005.
12. Seis meses após a apresentação do recurso de revisão pela Procuradoria em 12/5/2009, a hoje extinta 8ª Secex elaborou, em 2/12/2010, instrução (peça 8, p. 71-84, e peça 12, p. 1-21) em que examinou em conjunto as razões de justificativa relativas a três processos, entre eles este TCProcesso 007.969/2003-0.
13. Em seguida, por meio do Acórdão 2082/2012-TCU-Plenário, relator Ministro José Múcio Monteiro, na Sessão de 8/8/2012, este Tribunal determinou o sobrestamento do presente processo. De acordo com o art. 7º, II, da aludida Resolução TCU 344/2022, essa medida suspende o decurso do período prescricional.
14. Dessa forma, percebo que não houve o transcurso do lapso quinquenal estabelecido no art. 2º da resolução, pois a interposição do recurso de revisão e a instrução da unidade técnica consistiram em atos inequívocos de apuração do fato, que, nos termos do art. 5º, II, da norma, interrompem o período quinquenal.
15. Tampouco ocorreu a prescrição intercorrente prevista no art. 8º da resolução, que ocorre quando o processo permanece inerte por período superior ao triênio. Nesse caso, a contagem é interrompida não somente nas hipóteses previstas para a prescrição quinquenal, mas também por qualquer ato processual que evidencie o andamento regular do feito. Acontece que, com o proferimento do acórdão que julgou regulares com ressalva as contas dos gestores, o processo foi encerrado e, durante o período em que permaneceu nessa condição, não haveria lógica em avaliar sua possível paralização indevida, uma vez que somente foi adequadamente reaberto com interposição do recurso de revisão.
***
16. A respeito do mérito do recurso, anoto que o auditor da extinta SecexAdministração (peça 49) defendeu o julgamento pela irregularidade das contas de cinco responsáveis, com a aplicação da multa prevista no art. 57 da Lei 8.443/1992 e inabilitação para o exercício de cargo em comissão ou função de confiança no âmbito da administração pública, consoante art. 60 da mesma lei. O diretor da unidade técnica (peça 50) , com a anuência do então secretário (peça 51) , igualmente propôs o julgamento pela irregularidade de cinco responsáveis, porém sem a imposição de multa. Por fim, o Ministério Público (peça 52) discordou parcialmente de ambas as propostas, sugerindo que houvesse somente o julgamento pela irregularidade das contas.
17. Inicio minha análise pedindo licença para discordar de uma parte da proposta em que os pareceres precedentes foram convergentes, no sentido de que os responsáveis que participaram das irregularidades com atestos indevidos de despesas, Gilderlan Barreto Santos, Manuel de Sousa Júnior Filho e Sérgio Fehr da Silva, deveriam ser incluídos no rol de responsáveis das contas em análise. A meu juízo, já houve o adequado e oportuno julgamento de suas contas especiais, quando este Tribunal entendeu que deveria condená-los solidariamente ao pagamento de parcelas do débito apurado. Por esse motivo, e por não ocuparem cargos da alta administração do órgão, não vejo razões para que tenham suas contas julgadas neste processo.
18. Quanto à divergência em relação à aplicação de penalidades aos gestores, acolho a posição do Ministério Público de Contas. De fato, já houve o devido tratamento às irregularidades identificadas e esta Corte decidiu julgar irregulares as contas e imputar o débito apurado aos responsáveis. A propósito, reitero que, na ocasião, com o entendimento prevalecente à época, foi legitimamente decidido que estava prescrita a pretensão punitiva. 
19. Desse modo, ante a natureza dos atos irregulares e a materialidade do prejuízo causado ao erário por Elisabeth Nunes de Oliveira, então Defensora-Pública Geral da União e ordenadora de despesas, e José Ferreira de Lima, então gestor financeiro da DPU, com efeito, devem implicar o julgamento pela irregularidade das contas. Conforme descrito nos pareceres essas foram as práticas impugnadas: "1) a realização de operações sem a devida contabilização; 2)  dispensas indevidas de licitação para fins de fracionamento de despesas; 3) aquisições de bens e contratações de serviços sem justificativa de necessidade; 4) simulação de participação de empresas em processos de compras; 5) sobrepreço ou superfaturamento na aquisição de bens e na contratação de serviços; 6) pagamento de produtos não entregues e serviços não executados; e 7) aquisição de produtos sem amparo legal". 
20. Diante do exposto, tendo em vista que o presente exame deve restringir-se a avaliar as repercussões das irregularidades nas contas ordinárias, entendo que devem ser julgadas irregulares as contas de Anne Elisabeth Nunes de Oliveira e José Ferreira de Lima, sem a aplicação de apenação.
Assim, voto para que seja adotado o acórdão que ora submeto ao Colegiado.
TCU, Sala das Sessões, em 26 de abril de 2023.
ANTONIO ANASTASIA
Relator